【裁判字號】    99,台上,6291
【裁判日期】    991014
【裁判案由】    違反貪污治罪條例
【裁判全文】
最高法院刑事判決            九十九年度台上字第六二九一號
上  訴  人  甲○○
選任辯護人  呂福元律師
上列上訴人因違反貪污治罪條例案件，不服台灣高等法院中華民
國九十九年七月二十二日第二審更審判決（九十八年度上更(二)字
第二九八號，起訴案號：台灣桃園地方法院檢察署八十八年度偵
字第一二七一五、一五四四四、一八二六七、一八二八二、一八
二九四號，九十年度偵字第五五八九號），提起上訴，本院判決
如下：
    主  文
上訴駁回。
    理  由
按刑事訴訟法第三百七十七條規定：上訴於第三審法院，非以判
決違背法令為理由，不得為之。是提起第三審上訴，應以原判決
違背法令為理由，係屬法定要件，如果上訴理由書狀並未依據卷
內訴訟資料，具體指摘原判決不適用何種法則或如何適用不當，
或所指摘原判決違法情事，顯與法律規定得為第三審上訴理由之
違法情形，不相適合時，均應認其上訴為違背法律上之程式，予
以駁回。本件原審經審理結果，認為上訴人甲○○依據法令從事
公務之人員，對於職務上之行為，收受賄賂之犯行，罪證明確，
因而撤銷第一審該部分諭知上訴人無罪之判決，改判論上訴人以
依據法令從事公務之人員，對於職務上之行為，收受賄賂，處有
期徒刑柒年貳月，並為相關從刑諭知之判決。已詳敘調查、取捨
證據之結果及憑以認定犯罪事實之心證理由。上訴意旨略以：(一)
、關於吳春波（業經原審維持第一審諭知行賄部分無罪之判決確
定）交付賄款之來源與方式、其當時經濟狀況、係主動行賄或經
上訴人要求而行賄，與吳春波如何提領新台幣（下同）七十萬元
行賄上訴人等，吳春波之供述前後矛盾，且其僅係代客記帳，豈
會在未確切收到基銓企業股份有限公司（下稱基銓公司）款項前
，自行籌款交與上訴人，所為供述有悖經驗法則，原審未查明，
遽為斷罪資料，有調查未盡與理由不備之違法。(二)、卷附財政部
台灣省北區國稅局（下稱北區國稅局）民國九十八年七月六日北
區國稅審一字第0980022607號函以通知納稅義務人或會計師提示
帳證或工作底稿函上，並無記載審查人員之姓名，受查納稅義務
人或代為處理稅務事務之人員並不會事先或於接獲通知函時，知
悉審查人員為何人等情。且基銓公司於八十二年並無逃漏稅捐，
吳春波似無在提示帳證前，先探悉審查人員之必要，原判決置前
述公文書於不顧，採用吳春波前後矛盾之陳述為裁判基礎，有違
經驗、論理等採證法則。(三)、原判決理由記載之：「『審查一科
審查案件管制制度』，僅屬內部規範原則，自無法斷定基銓公司
八十二年度帳冊憑據係吳春波透過管制股點收後，再由管制股轉
交予甲○○。」等情，顯係以推測擬制之方法，認定上訴人有本
件犯行，難謂與證據法則無違。(四)、依據卷附北區國稅局發給吳
春波之「調借帳簿憑證收據」所示打勾註記與吳春波簽名確認之
記載，足見北區國稅局管制股人員確實逐一點收基銓公司八十二
年度帳簿等文件，吳春波如何將內裝有七十萬元之牛皮紙信封夾
藏其中，而未被點收人員發現，原判決對於上訴人此項辯解何以
不足採取，未說明理由，有判決理由不備之違法。(五)、原判決認
定上訴人之犯行，除吳春波之指訴外，並未究明有無其他補強證
據，且未進一步調查他證據（如傳喚北區國稅局管制股人員說明
），除與證據法則有違，亦有應於審判期日調查之證據未調查之
違法云云。惟查：(一)、採證認事、取捨證據及證據證明力之判斷
，乃事實審法院之職權，苟其採證認事之論斷無違證據法則，即
不容任意指為違法。原判決業已說明吳春波分別於偵查、原審先
後證稱略以：八十四年北區國稅局在查核基銓公司帳目時，廖文
新（係基銓公司負責人，業經原審維持第一審諭知行賄部分無罪
之判決確定）問伊該怎麼辦，因為怕被刁難或找麻煩，希望報稅
過程能順利，伊就直接告訴廖文新，可打點稅務人員。因通知書
上有代號可查出誰要查核。查稅期間，如稅務員表示「不合規定
之費用要剔除」、「查核之純益可能『更』（該字潦草無法辨識
）提高」等，就在北區國稅局協談室內與稅務員溝通。第一次上
訴人有上開暗示，並以口頭告知賄款數額七十萬元，伊再轉告廖
文新準備賄款九十八萬元，因伊手邊已有七十萬元，就由伊將所
需賄款以牛皮紙包裹現金夾雜於帳冊資料中，在北區國稅局一科
協談室送交上訴人。第二次上訴人口頭講十萬元，隔幾天在國稅
局交給上訴人十萬元，上訴人都沒有退還錢等語。核廖文新在偵
查、第一審時分別陳稱略以：支票號碼0000000 ，金額九十八萬
元台灣中小企業銀行股份有限公司（下稱台灣中小企業銀行）楊
梅分行支票，是伊開支票電匯給吳春波打點稅務員八十二年查稅
（指查核該公司八十二年度營利事業所得稅）用，其中之電匯單
就是匯款資料。另帳冊應付票據84.6.28之000000000000之 6/28
KS，金額九十八萬元，係吳春波向伊表示要打點稅務員之用。「
KS」指吳春波。勞務費項下84.9.14 摘要八十二年查帳追加借方
金額十萬元費用亦係打點稅務員八十二年查稅用。伊給吳春波九
十八萬元，沒有退回云云大致相符。並說明吳春波與上訴人並無
恩怨，若非吳春波確實將賄款八十萬元分二次轉交予上訴人，何
須明確坦認僅轉交七十萬元保留廖文新所給九十八萬元中之二十
八萬元，置己身另涉及侵占犯行之理。佐以上訴人測謊鑑定時，
對於其未收取吳春波轉贈之金錢，呈說謊之現象，足見吳春波所
陳，堪以採信等旨，業依卷內資料，審認說明綦詳，其推理論斷
衡諸經驗及論理等證據法則皆無違背，並無上訴意旨指摘之違法
可言。(二)、原判決另詳敘雖「調查通知函」未記載審查人員之姓
名而無法一眼即知審查人員為何，然因已載明「調查編號」、「
管制編號」，自可透過查詢予以明瞭知悉審查人員為何人。復以
依憑北區國稅局九十二年七月二日北區國稅審一字第0921029727
號函、九十八年七月六日北區國稅審一字第0980022607號函，僅
知基銓公司八十一、八十二年度營利事業所得稅申報案件審查情
形，未發現有以偽造之普通收據或不實之統一發票逃漏稅額之情
形，然有無逃漏稅捐，除吳春波、廖文新之自白外，別無其他補
強證據可佐。復以吳春波於偵、審中證稱略以：八十四年間，北
區國稅局查核基銓公司帳目時，廖文新問伊怎麼辦，伊直接告訴
他可以打點稅務員。我們怕被刁難，或被找麻煩，希望能順利通
過等語，核與廖文新於偵查中所陳稱略以：九十八萬元係吳春波
向伊表示要打點稅務員之用，主要希望能讓八十二年度查稅順利
過關；十萬元係吳春波告訴伊稅務員要求如果要降低稅率，要十
萬元才能順利過關等詞相符。說明上訴人利用吳春波探知其為基
銓公司八十二年度營利事業所得稅審查人員而彼此溝通之際，口
頭向吳春波索賄七十萬元；事後再以降低稅率另要求十萬元，顯
然上訴人明知其對基銓公司八十二年度營利事業所得稅應納稅額
有實質審查及核定之權限情況下，要求並先後收受七十萬元、十
萬元之賄賂，則上訴人所收受金額與其審核營利事業所得稅之職
務上行為顯然具有對價關係等旨，所為論斷與與卷內資料並無不
合。核無上訴意旨所指判決理由有違經驗、論理等採證法則情形
，就此指摘，自非上訴第三審之合法理由。(三)、原判決綜核北區
國稅局九十二年七月二日北區國稅審一字第0921029727號函謂：
「八十一年度管制股櫃台人員通知審查人員會同工讀生……共同
於審查一科櫃台當場就基銓公司結算申報書及提示相關帳簿……
，八十二年度由管制股點收相關帳簿、憑證及各式成本分析表，
並製發調借帳簿憑證收據予基銓公司收執。管制股將基銓公司調
借帳冊憑證收據（存根聯）、相關帳簿……轉交審查人員」等情
，以「審查一科審查案件管制制度」既屬規範審查一科管制案件
之流程，無論八十一、八十二年度均應予以適用。惟實情果係如
此，何以八十一年度基銓公司提示帳冊憑證，由該審查一科之另
一稅務員陳芬（業經原審法院更一審判處罪刑確定）會同工讀生
當場查核，而八十二年度基銓公司提示憑證資料卻由管制股點收
，顯然八十一、八十二年度作業程序有所不一，因而論述「審查
一科審查案件管制制度」僅屬內部規範原則，自無法斷定基銓公
司八十二年度帳冊憑據係吳春波透過管制股點收後，再由管制股
轉交予上訴人等由。所為論斷，於法並無不符，上訴意旨指摘原
判決採證難謂與證據法則無違云云，仍非適法之第三審上訴理由
。(四)、原判決採用吳春波於原審時證稱：「（調借帳簿憑證）這
就是通知送東西去，就是我把帳冊給他（指上訴人），表示他收
到，這張（卷附調借帳簿憑證）資料是我填寫的，就是他通知要
帳本，我再填寫資料送過去，圓戳章就是他們收到，……。我已
經記不得當時接收東西的情況，只記得湯先生（指上訴人）有接
這個袋子，我記得管制股沒有清點，只有蓋章，甲○○就接了這
個（裝帳冊資料）袋子。」等語（見更(二)卷一第二三一頁反面）
，說明卷附「調借帳簿憑證收據」雖有調借單位圓戳章，然亦有
「稅務員甲○○」長條章，以納稅義務人或簽證會計師，提出帳
證資料時，既可由櫃台通知審查人員後，與審查人員在北區國稅
局內碰面，且吳春波事先既與上訴人溝通，上訴人曾暗示，再口
頭表示所需賄款數額，則吳春波交付帳冊憑證時，上訴人經管制
股通知到場，導致管制股人員未實際清點吳春波所交付之帳證憑
據，因此得以順利轉交內藏有牛皮紙包之七十萬元賄款袋，衡情
非無可能等旨甚詳。經核與卷證並無不合。上訴意旨仍憑持己見
，指摘原判決未審酌其對「調借帳簿憑證收據」之主張，有判決
理由不備之違法云云，顯非合法之上訴第三審理由。(五)、原判決
係依據吳春波、廖文新之證詞，與台灣中小企業銀行支票存款帳
卡、跨行匯款入戶電匯申請書、面額各十萬元、九十八萬元支票
、基銓公司八十四年帳冊應付票據項下記載「6/28 KS 980000」
、勞務費項下記載「9/14 82年查帳追加（建議稅率酌減）10000
0」、「9/14聯平10000」、測謊鑑定通知書等證據認定上訴人犯
行，並無上訴意旨所指摘之除吳春波之指訴外，未調查其他證據
等情。又刑事訴訟法第一百六十三條規定揭櫫當事人調查證據主
導權之大原則，法院於當事人主導之證據調查完畢後，認為事實
未臻明瞭仍有待釐清時，固得斟酌具體個案之情形，裁量是否補
充介入調查。但如待證事實已臻明瞭，無再調查之必要者，法院
未為無益之調查，即不能指為有應調查之證據而不予調查之違法
。原判決認定上訴人確有本件收受賄賂之犯行，其犯罪事實並無
不明瞭之處。且除吳春波之證詞外，尚有其他間接證據為補強證
據，又原審審判長於九十九年五月二十日上午審判時，詢以：「
尚有何證據請求調查？」上訴人及其原審辯護人均答稱：「無。
」（見更(二)卷二第五○頁），且在原審辯論終結前，亦未曾聲請
為證據之調查，因待證事實已明，原審未另為傳喚北區國稅局管
制股人員等之無益調查，自與應於審判期日調查之證據而未予調
查之違法情形有別，不得據為第三審上訴之適法理由。其餘上訴
意旨或仍持原判決已說明理由而捨棄不採之陳詞辯解，全憑己見
，再為單純之事實上爭執；或就屬於事實審法院採證認事職權之
行使，任意指摘，難認已符合首揭法定之第三審上訴要件。其上
訴違背法律上之程式，應予駁回。
據上論結，應依刑事訴訟法第三百九十五條前段，判決如主文。
中    華    民    國  九十九  年    十    月   十四   日
                      最高法院刑事第九庭
                          審判長法官  邵  燕  玲
                                法官  李  伯  道
                                法官  孫  增  同
                                法官  施  俊  堯
                                法官  李  嘉  興
本件正本證明與原本無異
                                      書  記  官
中    華    民    國  九十九  年    十    月   十八   日
                                                       s

司法院資訊處製作；財團法人民間司法改革基金會備份。
